【裁判字號】    90,上訴,2844
【裁判日期】    901023
【裁判案由】    偽造文書等
【裁判全文】
臺灣高等法院刑事判決                            九十年度上訴字第二八四四號
    上  訴  人
    即  被  告  甲○○  即江.
右上訴人因偽造文書等案件，不服臺灣板橋地方法院九十年度訴字第七一二號，中華
民國九十年七月二日第一審判決（起訴案號：臺灣板橋地方法院檢察署九十年度偵字
第三七七０號），提起上訴，本院判決如左：
    主  文
原判決關於甲○○部分撤銷。
甲○○連續意圖為自己不法之所有，以詐術使人將本人之物交付，處有期徒刑陸月，
如易科罰金以參佰元折算壹日。
    事  實
一、甲○○（原名江翠英）於民國（下同）八十八年三月一日，在台北縣三重市○○○路十四巷一號住處，自任會首召集民間互助會，每會新台幣（下同）一萬元，
    採內標制，連會首共五十二會，會期自八十八年三月一日起至九十一年八月一日
    止，開標日期為每月一日，每遇三、七、十一月之十五日，得加標一次（八十八
    年三月十五日未加標），惟其於上開互助會進行中之八十八年十月間起至八十九
    年二月一日止，因經商需款恐急，竟基於概括之犯意，並意圖為自己不法之所有
    ，於上開互助會開標之際，利用活會會員李婉（嗣更名為丙○○）、乙○○未到
    場競標之機會，佯稱李婉、乙○○委託其標會，連續於八十八年十一月十五日、
    八十九年二月一日，而冒會員李婉、乙○○名義，先後以新台幣（下同）一千六
    百元、一千七百元得標，並以電話通知其他活會會員，使活會會員陷於錯誤而給
    付會款，足生損害於李婉、乙○○及其餘活會會員，並因此依上開標會之時間順
    序取得死會及活會會款各計四十四萬二千八百元（活會部分三十五萬二千八百元
    ）、四十四萬二千元（活會部分三十三萬二千元）供己花用，詐得活會部分合會
    金共計六十八萬四千八百元。迨於八十九年八月間，甲○○無法再週轉資金，而
    將上述互助會停標，李婉、乙○○求償無著始知受騙。
二、案經丙○○（即李婉）、乙○○訴請台灣板橋地方法院檢察署檢察官偵查起訴。
    理  由
一、訊據上訴人即被告（以下簡稱被告）甲○○坦承其連續於八十八年十一月十五日
    、八十九年二月一日冒用活會會員李婉（即丙○○）、乙○○之名義，而先後以
    一千六百元、一千七百元之利息得標，使活會會員陷於錯誤而給付會款等情不諱
    ，核與告訴人李婉（即丙○○）、乙○○於偵審及本院調查時指述之情節相符，
    並有互助會單二紙在卷可稽（參八十九年度他字第三四○○號偵查卷宗第五頁、
    第七頁）。又被告雖於本院供稱其冒用李婉、乙○○名義出標之金額為一千五百
    元及一千七百元等語（參本院九十年九月二十一日訊問筆錄第五頁），惟核與其
    於檢察官偵查中供述為一千六百元、一千七百元之金額不符（參八十九年度偵字
    第三四○○號第九五頁反面），參諸案重初供之常理，應以被告於檢察官偵查中
    其於八十八年十一月十五日、八十九年二月一日，而冒李婉、乙○○名義，先後
    以一千六百元、一千七百元得標之事實為可信。綜之，本件事證明確，被告犯行
    堪以認定，應依法論科。
二、核被告所為，係犯刑法第三百三十九條第一項之詐欺取財罪。被告二次之詐欺行
    為，活會會員均為受害人，其各別之財產法益均受損害，為同種想像競合犯，應
    從一重處斷。被告先後二次詐欺之犯行，時間緊接，犯罪構成要件相同，顯係基
    於概括犯意為之，應論以連續犯之一罪，並依法加重其刑。
三、原審以被告罪證明確，予以論罪科刑，固非無見，惟查：（一）、被告冒用李婉
    （即丙○○）之名義，僅於八十八年十一月十五日冒會員李婉名義一次，原審認
    定冒用二次與事實不符，另一次不構成犯罪，則詳如後述；（二）、被告於右開
    時間以李婉、乙○○二人名義冒標，並未有會員前來標會，被告於開標當日亦未
    偽填標單，持以行使藉以冒標借款，而係由被告以電話通知李婉、乙○○及其他
    活會員會，此不僅經被告於本院供述在卷，亦核與告訴人李婉（即丙○○）於本
    院證稱：「我就都打電話聯絡標多少，每次被告都告訴我說別人標到，至於我哥
    哥乙○○的部分都是我負責，他從來也沒有去開標過」等語相符（參本院九十年
    九月二十一日訊問筆錄第五頁），雖被告曾於檢察官偵查中自白：「我是在李婉
    標單上寫其名及金額，日期為八十八年十月一日」等語（參上開偵查卷宗第九六
    頁正反面），惟此部分係被告接替不詳姓名原已參加入會嗣又反悔退出之會，被
    告雖以李婉名義繳納會款，惟此部分不構成犯罪，詳如後述，尚不得以被告此部
    分之自白，認被告於八十八年十一月十五日、八十九年二月一日，而冒李婉、乙○○名義，先後以一千六百元、一千七百元得標之行為，有偽填標單並持以行使
    之行為，此外並無證據證明被告確有行使偽造準私文書之行為，原審認定被告所
    為另有行使偽造準私文書罪，亦與事實不符；（三）、本件被告所召集之互助會
    依卷附互助會會員名單第六點所載，每逢三、七、十一月之十五日得加標一次（
    參同上偵查卷宗第五頁），惟觀諸告訴人提出之互助會得標人員名冊及被告出具
    之已得標人員名冊各一紙均未記載八十八年三月十五日之加標紀錄（參同上偵查
    卷宗第七十頁、第九七頁），被告復於偵查中就其提出之得標人員名冊上按捺指
    印以為確認（參同上偵查卷宗第九五頁反面），是八十八年三月十五日並未加標
    堪以認定，被告先後二次以李婉、乙○○二人名義冒標所詐得之活會部分合會金
    應各為三十五萬二千八百元及三十三萬二千元，原審認定被告詐得之金額，與事
    實不符。被告上訴意旨，否認有行使偽造文書之犯行，並以原審量刑過重，指摘
    原判決不當，為有理由，自應由本院將被告部分撤銷改判。爰審酌被告犯罪動機
    、目的、手段、所生危害、犯後態度及迄未與告訴人達成和解賠償損害等一切情
    狀，量處如主文第二項所示之刑，並諭知易科罰金之折算標準示懲。
四、公訴意旨另以：（一）、被告於八十八年十月一日以一千五百元標得其以李婉（
    即丙○○）名義實則自己給付會款之該會合會金，冒用李婉名義，偽填標單之私
    文書，持以行使藉以冒標會款，使活會會員陷於錯誤給付會款，取得死會及活會
    會款四十四萬四千元（活會部分三十七萬四千元）供己花用，因認被告另犯有刑
    法第二百十六條、第二百二十條、第二百十條之行使偽造準私文書罪及同法第三
    百三十九條第一項詐欺罪嫌。訊之被告否認有右開犯行，惟辯稱：伊當初因有會
    員嗣後不跟會，便將李婉之姓名填在會單，自己將該會頂下來，並有按月繳納會
    款，實則告訴人李婉僅跟一會，嗣後伊係因週轉不靈始以李婉名義標會云云。經
    查，被告確曾另以李婉之名義加入被知所招募之互助會，核與告訴人李婉指訴相
    符。又被告主持之上開互助會於八十八年十月一日標會時，並未有會員到場標會
    ，而係被告自行將標會結果以電話通知其他活會會員，此業經被告坦承不諱，亦
    與告訴人李婉（即丙○○）之指訴相合，堪認被告此部分之辯解屬實。被告雖於
    八十八年十月一日以李婉名義以利息一千五百元得標，惟查被告於本件互助會就
    此部分係自己交付每月之會款，被告以李婉之名義得標後，亦按月繳交死會會錢
    ，並未有何欠繳情事，徵諸我國民間互助會之習慣，互助會會員係直接對會首負
    責，會員間則不負何權利義務關係，被告既按月繳付此部分之會款，除會員即告
    訴人李婉加以質疑外，尚無其他會員指訴被告有何詐欺情事，應認被告所為，並
    未致生本件互助會會員或他人之損害，核與刑法上偽造文書罪及詐欺罪之構成要
    件不符，此外，復查無其他積極證據證明被告有何其他犯行，應認此部分並不能
    證明被告犯罪；（二）、被告於右揭事實連續冒會員李婉、乙○○之名義冒標會
    款時，另有偽造李婉、乙○○名義之標單，持以冒標會款，均另犯有刑法第二百
    十六條、第二百十條之行使偽造私文書罪嫌云云，惟查被告先後冒李婉、乙○○
    之名義冒標會款，僅以電話通知活會會員之詐欺方式為之，均無偽造其二人之標
    單情事，已如前述〔三（二）〕，此部份亦均不能證明被告確有行使偽造私文書
    犯行。查上開不能證明被告犯罪部分，公訴人認與論罪科刑部分，具有裁判上一
    罪之關係，提起公訴，故均不另為無罪之諭知，附此敘明。
據上論斷，應依刑事訴訟法第三百六十九條第一項前段、第三百六十四條、第二百九
十九條第一項前段，刑法第五十六條、第三百三十九條第一項、第五十五條，罰金罰
鍰提高標準條例第一條前段、第二條，判決如主文。
本案經檢察官劉斐玲到庭執行職務。
中      華      民      國    九十      年      十      月    二十三    日
                              臺灣高等法院刑事第十五庭
                                  審判長法  官  房  阿  生
                                        法  官  雷  元  結
                                        法  官  鄧  振  球
右正本證明與原本無異。
檢察官如不服本判決應於收受送達後十日內向本院提出上訴書狀，其未敘述上訴之理
由者並得於提起上訴後十日內向本院補提理由書（均須按他造當事人之人數附繕本）
。
被告不得上訴。
                                        書記官  洪  秋  帆
中      華      民      國      九十    年      十      月    二十六    日
附錄：本案論罪科刑法條全文
刑法第三百三十九條
意圖為自己或第三人不法之所有，以詐術使人將本人或第三人之物交付者，處五年以
下有期徒刑、拘役或科或併科一千元以下罰金。
以前項方法得財產上不法之利益或使第三人得之者，亦同。
前二項之未遂犯罰之。


司法院資訊處製作；財團法人民間司法改革基金會備份。
